【裁判字號】    99,台上,4566
【裁判日期】    990716
【裁判案由】    妨害自由等罪
【裁判全文】
最高法院刑事判決            九十九年度台上字第四五六六號
上  訴  人  甲○○
上列上訴人因妨害自由等罪案件，不服台灣高等法院中華民國九
十七年八月二十六日第二審判決（九十七年度上訴字第二九四一
號，起訴案號：台灣桃園地方法院檢察署九十六年度偵字第二一
二一五號），提起上訴，本院判決如下：
    主  文
上訴駁回。
    理  由
一、關於私行拘禁部分
按刑事訴訟法第三百七十七條規定，上訴於第三審法院，非以判
決違背法令為理由，不得為之。是提起第三審上訴，應以原判決
違背法令為理由，係屬法定要件。如果上訴理由書狀並未依據卷
內訴訟資料，具體指摘原判決不適用何種法則或如何適用不當，
或所指摘原判決違法情事，顯與法律規定得為第三審上訴理由之
違法情形，不相適合時，均應認其上訴為違背法律上之程式，予
以駁回。本件原判決維持第一審論上訴人甲○○以共同私行拘禁
罪，處有期徒刑二年六月部分之判決，駁回其在第二審之上訴。
依憑上訴人自承：有問被害人吳聲偉錢要如何處理，被害人說會
找他的家人來處理等語，參酌證人吳聲偉、吳佳俊、吳佳祺及證
人王祥偉（即被害人債務之連帶保證人）、陸人虎（即上訴人之
岳父，為被害人之債主）所證與原判決認定情節相符之證言，及
卷附天晟醫院民國九十六年九月七日出具之診斷證明書（記載：
被害人受有臉部擦傷、腦出血併腦創傷後癲癇）等證據資料，而
為論斷，已敘述其所憑之證據及認定之理由。而以上訴人否認有
妨害自由犯行，辯稱：被害人是自願前往派報社（陸人虎使用之
處所），沒人強押，伊亦未表示需在當天還款完畢才能離去云云
，係飾卸之詞，無足採取，在理由內依憑調查所得證據，詳加指
駁；並說明：(一)、依被害人在第一審審理時證稱：我聽到陸人虎
要我到派報社去說清楚時，我並不願意前往，因為我覺得去了之
後會有危險，我一開始有跟陸人虎說不要過去等語，顯見其並無
前往派報社之意願，上訴人所辯被害人自願前往派報社云云，難
以採信。況依證人陸人虎審理中證陳：因為被害人跳票前一個星
期來找我，後來我就找不到也聯絡不到他，上訴人怕被害人跑掉
，以後找不到人，他怕我受騙，要來幫我等語。足見上訴人顯有
防被害人逃跑之意，衡諸常情，於尋得被害人，而未順利催討新
台幣（下同）二十萬元債務前，自無任其自由離去之可能。參諸
上訴人上開自承：當時有問被害人還錢之事，被害人說他會找他
的家人來做一個處理等語，足見上訴人知悉被害人並無能力還錢
，苟無加以拘禁之意，理應讓其外出籌款還債，豈有將之留置在
派報社內之必要？再被害人至派報社後既多次慘遭眾人徒手或持
鋁棒圍毆成傷，衡情應無自願繼續留在該危險處所之理？綜上各
端，上訴人顯係違反被害人之意願而將之押至派報社內，且不讓
被害人離去，是其有妨害其行動自由及私行拘禁被害人之犯行甚
明。(二)、依證人王祥偉在第一審審理中所證：當日係伊父親打電
話給陸人虎，告知被害人住處，讓他們自己找被害人，後來又帶
他們去上海路找人，在那邊，陸人虎就請上訴人過來，因為被害
人沒有辦法處理事情，伊等就離開上海路去了陸人虎那裡等語，
可見王祥偉雖係該筆借款支票之連帶保證人，但王祥偉之父既告
知陸人虎被害人之住處，且主動帶領陸人虎等前往找尋，陸人虎
自無須對王祥偉為私行拘禁。其原審辯護人所執：上訴人未同時
拘禁王祥偉，而單獨對被害人私行拘禁，即無可能達其債權滿足
之目的，上訴人自始即無拘禁被害人之犯意云云，均非可採之理
由。從形式上觀察，原判決並無足以影響判決結果之違背法令情
形存在。上訴意旨略稱：(一)、原判決認定：被害人向陸人虎表示
需時間籌錢還債，惟陸人虎不為所動，竟基於妨害他人行動自由
及私行拘禁之犯意，堅持欲將被害人押往派報社拘禁，以利催討
債務，適有與之具有共同妨害他人行動自由及私行拘禁犯意聯絡
之上訴人，撥打電話向陸人虎詢問催討債務之情形，陸人虎乃將
被害人無法清償債務之事告知，而上訴人知悉上情後……等情。
既認定陸人虎在被害人表示無力還款，須要籌款時，臨時起意妨
害被害人之行動自由。惟又認上訴人已與之有妨害自由之犯意聯
絡在先，其認定事實前後矛盾。且原審判決理由貳之二、(五)說明
：上訴人在本案中無不法所有意圖之旨，上訴人在偵查中亦主張
：警員在上訴人身上查獲之現金，係上訴人之薪資云云。但依卷
存保管單可見警員將上訴人被查獲之現金發還吳佳俊保管，兩者
自有矛盾。若上訴人無不法所有，員警即不應發還吳佳俊。原判
決不察，難謂適法。(二)、被害人與王祥偉對陸人虎負連帶責任，
陸人虎要無捨王祥偉而僅向被害人求償之理，亦即，陸人虎與上
訴人應將王祥偉一併拘禁，以利討債。原判決竟以上開理由，認
陸人虎與上訴人無對王祥偉一併私行拘禁之必要，其論斷自屬違
反經驗法則。(三)、原判決理由貳之二、(五)及第貳之五說明：以上
訴人拘禁被害人達十二小時，為量刑之理由。惟依卷內檢察官之
簽呈記載：陸人虎於是日上午十時四十九分許，通知上訴人及阿
幹、阿論等人前來被害人住處，而於是日上午十一時，強押被害
人至派報社等語，因之，上訴人縱有拘禁被害人至當日下午八時
許，亦不足十二小時，原判決有證據上理由矛盾之違法。且上訴
人及陸人虎自行釋放並送被害人就醫，顯見上訴人犯後有悔悟之
心，應為正面之評價，原判決未為量刑之審酌；復於量刑理由內
說明：審酌上訴人以接續毆打被害人並禁止其離去之方式迫使吳
佳俊、吳佳祺行上開無義務之事，手段惡劣等語，為量刑之理由
，惟本件既係於刑法修正後依數罪併罰論處，原判決審酌上訴人
接續毆打被害人之因素，有重覆評價量刑之違法等語。惟查：（
一）證據之取捨，為事實審法院之職權，倘其採證認事並不違背
證據法則，即不得任意指為違法。原判決已就相關事證詳加調查
論列，復綜合上訴人之供述及吳聲偉、吳佳俊、吳佳祺及王祥偉
之證言，參互斟酌判斷，資為不利於上訴人之認定，併已說明其
取捨判斷所得心證，另上訴人與陸人虎縱未同時拘禁連帶保證人
王祥偉，亦不足為有利上訴人認定之理由，所為論斷俱與卷內證
據資料相符，且無悖於證據法則，亦無適用法則不當、應於審判
期日調查之證據而未予調查及判決理由不備之違法情形。上訴意
旨無非就原審採證認事之職權行使，專憑己見，泛言指摘，再為
事實上之爭執，並非依據卷內訴訟資料而為之具體指摘，自非適
法之第三審上訴理由。（二）原判決認定上訴人知情其岳父陸人
虎前去向被害人催討債務未獲，即行拘禁被害人之犯行，陸人虎
並告知知情且與之有討債不成即行拘禁被害人之犯意聯絡，且正
打電話前來向陸人虎探問討債情形之上訴人，上訴人即邀集其他
二人，駕車前去，共同將被害人帶至陸人虎之處所拘禁等情，而
論上訴人以共同妨害自由罪，其事實之認定，尚無矛盾。上訴意
旨徒憑己意，妄指為違法，自非適法之第三審上訴理由。（三）
原判決已敘明上訴人拘禁被害人，並要求被害人及其父吳佳俊、
叔父吳佳祺付款及簽本票，吳佳俊並因而交付二萬元，復外出籌
款等情，但僅係為催討債務，無不法所有之意圖，而為上訴人有
利之認定。至於員警在上訴人身上搜得並交付吳佳俊保管之現金
，是否全為上訴人之薪資，此與原判決之認定無關。上訴意旨執
以指摘，自非適法之第三審上訴理由。（四）原判決事實認定：
被害人被拘禁至當日晚上十時許，始由陸人虎將之送醫等情。是
渠等拘禁被害人之時間並非至當晚八時止，上訴人主張依原判決
之認定其拘禁被害人僅至八時止云云，顯與卷內資料不符。至於
卷內檢察官之簽呈，乃偵查中之內部文件，原判決並未採為判斷
之依據，上訴意旨徒憑己意任意指摘，自非適法之第三審上訴理
由。（五）刑之量定，係實體法上賦予法院得為自由裁量之事項
，倘未逾越法律所規定之範圍，又未明顯違背正義，即不得任意
指摘為違法。原判決維持第一審判決，理由說明：第一審判決，
以上訴人所為私行拘禁（及強制未遂罪）等犯行，事證明確，並
審酌上訴人僅因催債之目的，即將被害人帶往派報社及上訴人之
處所拘禁，並以接續毆打及禁止離去之方式，迫使吳佳俊、吳佳
祺行上開無義務之事，手段惡劣，且拘禁被害人之時間長達十二
小時，對被害人及吳佳俊、吳佳祺造成之心裡恐懼非輕，及其犯
後未能坦承犯行，態度欠佳等一切情狀，而就所犯私行拘禁罪部
分，量處有期徒刑二年六月等由，認所量處之刑，尚稱允適，而
予維持，並以上訴人在原審以：伊基於親誼，且係出面索債而失
控，屬人之常情，陸人虎已將被害人送醫，上訴人犯行尚輕，深
具悔意為詞，指摘第一審量刑過重云云。然經審酌本件犯罪情節
、被告犯後態度及其犯行所生危害程度，仍認第一審法院量刑妥
適，並無違反罪刑相當性原則，上訴人指摘原審法院量刑過重云
云，核無理由等語（見原判決第十二頁末行至第十三頁）。又依
第一審判決理由，雖敘及審酌上訴人有接續毆打被害人之情狀，
但上開審酌事項，係綜合說明上訴人所犯各有罪部分之量刑理由
（見第一審判決第九頁倒數第二行），上訴意旨指係就私行拘禁
部分重複評價而為量刑基礎，尚屬無憑。且原判決既已依上訴人
之行為人責任，經審酌刑法第五十七條所列情狀，而為量刑之基
準，且未逾越法律規定之範圍，並已說明理由，即不得任意指摘
，資為適法之第三審上訴理由。（六）其餘上訴意旨，則置原判
決之明白論斷於不顧，或仍持原判決已說明理由而捨棄不採之陳
詞辯解，再為事實上之爭執，或就屬於事實審法院採證認事職權
之行使，或就不影響於判決本旨之枝節事項，全憑己見，任意指
摘，難謂已符合首揭法定上訴第三審之要件。其關於私行拘禁部
分之上訴違背法律上之程式，應予駁回。
二、關於傷害及使人行無義務之事罪部分
按刑事訴訟法第三百七十六條所列各罪之案件，經第二審判決者
，不得上訴於第三審法院，法有明文。本件上訴人甲○○所犯傷
害及使人行無義務之事罪部分，原審係依刑法第二百七十七條第
一項、第三百零四條第一項論處罪刑，核均屬刑事訴訟法第三百
七十六條第一款之案件。依首開說明，既經第二審判決，自不得
上訴於第三審法院，上訴人竟復一併提起上訴，顯為法所不許。
其此部分上訴為不合法，應併予駁回。
據上論結，應依刑事訴訟法第三百九十五條前段，判決如主文。
中    華    民    國  九十九  年    七    月   十六   日
                      最高法院刑事第三庭
                          審判長法官  林  增  福
                                法官  張  清  埤
                                法官  何  菁  莪
                                法官  洪  佳  濱
                                法官  邱  同  印
本件正本證明與原本無異
                                      書  記  官
中    華    民    國  九十九  年    七    月  二十一  日
                                                      Ｑ

司法院資訊處製作；財團法人民間司法改革基金會備份。
